【裁判字號】    97,消債抗,157
【裁判日期】    970916
【裁判案由】    聲請更生程序
【裁判全文】
臺灣高雄地方法院民事裁定         97年度消債抗字第157 號
抗  告  人  甲○○
代  理  人  徐豐益律師
上列抗告人因消費者債務清理事件聲請更生，對於中華民國97年
7 月31日本院97年度審消債更字第1064號裁定提起抗告，本院裁
定如下：
    主  文
抗告駁回。
抗告程序費用由抗告人負擔。
    理  由
一、本件抗告意旨略以：伊於民國97年4 月28日發函向最大債權
    銀行臺灣銀行提出協商請求，該行於同年4 月29日收受上函
    後，於同年5 月6 日以文件不符，發退件通知函予伊，完全
    剝奪伊之權益，毫無補件之機會，顯然不符共同協商之意旨
    。且依消費者債務清理條例第151 條第3 項與本條施行細則
    第43條之規定，最大債權銀行即應依債務人提出之債權人清
    冊，通知全體債權人與債務人為債務清償之協商，惟臺灣銀
    行遲未通知其他債權人，反要求伊補齊法律所未規定之條件
    後，始願意聯絡全體債權人為債務協商，增加當事人法律或
    其施行細則所無之限制，有違法律保留原則。原裁定以伊未
    補提前置協商申請文件為由駁回聲請，並非妥適，爰提起本
    件抗告。
二、按債務人對於金融機構因消費借貸、自用住宅借款、信用卡
    或現金卡契約而負債務，在聲請更生或清算前，應提出債權
    人清冊，以書面向最大債權金融機構請求協商債務清償方案
    並表明共同協商之意旨，本條例第151條第1項定有明文。其
    立法意旨無非認債務人對於金融機構因前開原因所負欠債務
    ，其法律關係較為單純明確，金融機構並已訂有債務協商機
    制，如能協商成立，債務人不需依本條例聲請更生或清算，
    可疏減法院負擔，有效分配司法資源，並使債務人得自主解
    決其債務，爰就此部分採行協商前置主義。如聲請更生或清
    算不合程式或不備其他要件，法院應以裁定駁回之，同法第
    8 條亦有明文。而151 條第1 項所定之請求協商，則為聲請
    更生之必備要件。
三、本件抗告人向本院聲請更生，係主張其有不能清償債務情事
    ，前已提出債權人清冊，於97年4 月28日發函向最大債權金
    融機構臺灣銀行請求共同協商債務清償方案，惟臺灣銀行於
    97年5 月6 日以文件不符發退件通知函予抗告人，完全剝奪
    抗告人之權益，毫無補件之機會云云，經查：
  (一)抗告人因有對於金融機構因消費借貸、自用住宅借款、信用
    卡或現金卡契約而負債務，且曾發函向最大債權金融機構臺
    灣銀行請求共同協商債務清償方案，該函並經臺灣銀行於97
    年4 月29日收受乙節，固據抗告人於原審提出上開函件影本
    、回執影本各1 紙在卷可稽。然抗告人所提出協商，僅提出
    債權人清冊及以書面表示共同協商之意旨，並未提出協商所
    需相關資料，如銀行公會所擬定之前置協商申請書、身分證
    正反面影本、申請人財產及收支狀況說明書、近2 年綜合所
    得資料清單及最近1 個月核發財產資料、近3 個月薪資證明
    、勞工保險投保資料表及明細等件，最大債權銀行即臺灣銀
    行雖收受抗告人之申請，然因抗告人之文件並未備齊，故乃
    將之退件。並請抗告人補齊文件後再行申請協商，如抗告人
    將所需文件備齊，再重新送件，隨時可開始協商程序，應無
    何剝奪抗告人權益情事，足可認定。
  (二)消費者債務清理條例第151 條固僅規定應提出債權人清冊以
    書面向最大債權金融機構請求協商債務清償方案，而未列據
    其他資料，然該立法目的係在於使債務人與多數債權人間得
    自主解決其債務，並疏減法院負擔。又全國聲請債務協商之
    債務人眾多，為統一、大量處理債務協商程序，並使協商前
    置程序順利並快速進行，中華民國銀行公會擬定申請協商所
    需文件包括：(1)前置協商申請書；(2)身分證正反面影本；(3)
    申請人財產及收支狀況說明書；(4)債權人清冊；(5)近2 年綜
    合所得資料清單及最近1 個月核發財產資料；(6)近3 個月薪
    資證明（如無證明請出具收入切結書）；(7)勞工保險投保資
    料表及明細（如無資料可免提供）等項，並於網路上公告、
    備妥相關申請表格供債務人下載。經核前開文件均屬達成協
    商所需審核之文件（包含為確認「確為債務人本人申請協商
    」及「可能履行之協商內容」等），且已較債務人向法院聲
    請更生或清算時所應提出及檢附文件簡便，而該資料均係債
    務人個人財產狀況之說明資料，並無不能提出之困難；而協
    商前置之目的在於當事人間自主解決債務，各當事人自負有
    最大的誠實協力義務，以促成協商成立，債務人對自身之財
    產、所得、收支狀況，知之最詳，且依法有誠實說明之義務
    （參照本條例第43、44、46條、第134 條規定），於適當範
    圍令債務人配合提出相關文件及說明，以便最大債權銀行依
    法律授權調取相關資料後，得以稽核是否詳實（詳債清條例
    第151 條第2 項），以順利進行協商，並無不當。抗告人未
    能配合提出，實有違誠實信用原則及其報告之協力義務，自
    不得援引同法第153 條前段規定，主張最大債權銀行逾30日
    不開始協商，而逕向法院聲請更生或清算。
  (三)綜上所述，本件抗告人聲請協商，未提出必要文件，經最大
    債權銀行通知退件，則該協商程序自始並未開始，且本院於
    97年6 月30日裁定命其補正，該裁定於97年7 月7 日送達抗
    告人，惟其均未提出，是本件抗告人聲請更生，不符消費者
    債務清理條例第151 條第1 項之規定，且上開欠缺依法亦無
    從補正，原審駁回其更生聲請，自無違誤，抗告人指摘原裁
    定不當，自屬無據，自應駁回其抗告。
四、據上論結，本件抗告為無理由，爰依消費者債務清理條例第
    15條、第495 條之1第1項、第449條第1項、第95條、第78條
    ，裁定如主文。
中    華    民    國    97    年    9     月    16    日
            民事庭  審判長法  官 蘇鳴東
                          法  官 郭宜芳
                          法  官 謝雨真
以上正本係照原本作成。
本裁定不得再抗告。
中    華    民    國    97    年    9     月    16    日
                          書記官 鄭翠蘭


司法院資訊處製作；財團法人民間司法改革基金會備份。
